臺灣高等法院刑事判決
110年度上易字第494號
上  訴  人  
即  被  告  林明順



上列上訴人即被告因過失傷害案件，不服臺灣士林地方法院109
年度訴字第163號，中華民國109年12月10日第一審判決（起訴案
號：臺灣士林地方檢察署109年度調偵字第166號），提起上訴，
本院判決如下：
    主      文
上訴駁回。               
    事實及理由
一、經本院審理結果，認第一審以上訴人即被告林明順犯道路交
    通管理處罰條例第86條第1項、刑法第284條前段之汽車駕駛
    人，無駕駛執照駕車，因過失致人受傷罪，先依道路交通管
    理處罰條例第86條第1項之規定加重其刑，再依刑法第62條
    前段規定減輕其刑後，判處有期徒刑4月，並諭知易科罰金
    折算之標準為新臺幣1,000元折算1日，認事用法及量刑均無
    不當，應予維持，並引用第一審判決書記載之事實、證據及
    理由（如附件）。
二、被告上訴意旨略以：無論駕駛汽車或機車，於同向行駛中均
    應注意對方動向，而不應只一昧指責汽車駕駛應注意而未注
    意。況被告於案發前已有注意到告訴人騎乘機車行駛於道路
    ，並按鳴喇叭提醒，但告訴人未理會，更側靠至被告所駕駛
    車輛旁邊，以至於發生本件告訴人倒地受傷事故。又告訴人
    住在北投區，而本件車禍事故發生時，告訴人騎乘機車行駛
    於往士商路之方向，而不是在承德路上，告訴人是否係因行
    駛路線有誤，導至急迫切換車道，更未打方向燈，最終發生
    本件車禍。是不能僅因告訴人擦撞跌倒受傷，藉此判斷被告
    之過失罪行云云。
三、本院查：
　㈠原審判決依憑被告之供述、證人即告訴人葉子嬣於警詢、偵
    查及原審準備程序中之指述、證人即目擊證人謝宸浩於原審
    審理時之證述，並佐以告訴人之新光吳火獅紀念醫院乙種診
    斷證明書、臺北市政府警察局道路交通事故初步分析研判表
    、道路交通事故現場圖、交通事故照片黏貼紀錄表、臺北市
    政府警察局士林分局交通分隊道路交通事故補充資料表、道
    路交通事故談話紀錄表、道路交通事故調查報告表㈠㈡、臺北
    市政府警察局道路交通事故照片黏貼紀錄表等資料，暨當庭
    勘驗監視器畫面，並製有勘驗筆錄、截圖等證據，認定被告
    過失傷害之犯行，已詳敘所憑之證據與認定之理由，並無任
    何憑空推論之情事，亦與經驗法則、論理法則無違。
  ㈡被告上訴以上情置辯，惟查：
  ⒈就被告駕駛車牌號碼000-0000號營業用小客車（下稱本案車
    輛)， 於進入案發地點即臺北市士林區承德路4 段與士商路
    路口時，係由騎乘車牌號碼000-0000號普通重型機車（下稱
    本案機車）之告訴人後方逐漸超越告訴人，並同時右偏往告
    訴人之方向，直至本案車輛之右後車門與告訴人擦撞，致告
    訴人人車倒地，是被告確有於案發時、地，駕駛本案車輛未
    保持併行之間隔而擦撞告訴人，致其人車倒地，因而受有骨
    盆閉鎖性骨折合併左側坐骨神經損傷之傷害，被告之過失行
    為與告訴人之受傷結果間，自有相當因果關係之事實，業據
    原判決綜合參佐上情認定如上（見原判決第3頁第2行至第5
    頁第31行）。
　⒉本件案發地點鄰近交叉口（臺北市士林區承德路4段與士商路
    口），該路面有呈現彎曲形狀之白色虛線引導線，用以引導
    車輛略向內側（左方）行進前往承德路（外側〈即右方〉係往
    士商路方向），而依原審當庭勘驗監視器畫面所製之勘驗筆
    錄、截圖顯示，案發時告訴人騎乘行向始終在白色虛線引導
    線內側，而未往白色虛線引導線外側即往士商路方向行駛，
    顯見告訴人指稱案發時係直行承德路等情應屬真實，被告空
    言指摘告訴人騎乘機車往士商路方向行駛，係因行駛路線有
    誤，導至急迫切換車道，更未打方向燈，側靠至被告所駕駛
    本案車輛旁邊，最終發生本件車禍云云，自不可採。而被告
    雖亦自承案發時同往承德路方向行駛，然依原審當庭勘驗監
    視器畫面所製之勘驗筆錄、截圖顯示，被告駕駛本案車輛行
    經事故地點時，並未依白色虛線引導線指示，順勢往左行駛
    ，而係以越趨向右、靠近白色虛線引導線方向行駛，終致本
    案車輛與告訴人所駕駛之本案機車兩車併行間隔不足而擦撞
    肇事，被告過失傷害犯行甚明，此亦不因被告於案發前已注
    意到告訴人騎乘本案機車行駛於道路，並按鳴喇叭提醒等情
    ，即得免除過失責任。
  ⒊至被告另主張警方所測繪之道路交通事故現場圖，就其車禍
    發生後之本案車輛停放位置，誤繪於靠近往士商路之路面白
    實線處（道路交通事故現場圖參照，偵卷第53頁），致誤判
    其有過失責任云云。惟本件車禍發生之過失責任，業據原審
    認定明確，本院亦持相同見解，已如上述。雖因警方所測繪
    之道路交通事故現場圖，未能將本案車輛於車禍發生後之停
    放位置，正確繪製於往承德路之路面白實線處，惟此無從解
    免於被告駕駛車輛未保持行車安全間隔、貿然向右偏前駕駛
    之過失責任，附此敘明。
　㈢綜上所述，被告提起本件上訴，契置原判決明白論斷於不顧
    ，仍持以為原判決指駁之陳詞，重為事實上之爭辯，空言否
    認犯行，任意指摘原判決不當，為無理由，應予駁回。
據上論斷，應依刑事訴訟法第373條、第368條，判決如主文。
本案經檢察官柯怡如、王芷翎提起公訴，被告提起上訴後，檢察
官邱美育到庭執行職務。
中　　華　　民　　國　　110 　年　　5 　　月　　26　　日
                  刑事第十六庭  審判長法　官  葉騰瑞
                                      法　官  陳芃宇
                                      法　官  古瑞君
以上正本證明與原本無異。
不得上訴。
                                      書記官  林君縈
中　　華　　民　　國　　110 　年　　5 　　月　　26　　日
附錄：本案論罪科刑法條全文
道路交通管理處罰條例第86條
汽車駕駛人，無駕駛執照駕車、酒醉駕車、吸食毒品或迷幻藥駕
車、行駛人行道或行經行人穿越道不依規定讓行人優先通行，因
而致人受傷或死亡，依法應負刑事責任者，加重其刑至二分之一
。
汽車駕駛人，在快車道依規定駕車行駛，因行人或慢車不依規定
，擅自進入快車道，而致人受傷或死亡，依法應負刑事責任者，
減輕其刑。
中華民國刑法第284條
因過失傷害人者，處一年以下有期徒刑、拘役或十萬元以下罰金
；致重傷者，處三年以下有期徒刑、拘役或三十萬元以下罰金。

附件
臺灣士林地方法院刑事判決　　　　　　　109年度訴字第163號
公　訴　人　臺灣士林地方檢察署檢察官
被　　　告　林明順
上列被告因過失傷害案件，經檢察官提起公訴（109年度調偵字
第166號），本院判決如下：
    主  文
林明順汽車駕駛人，無駕駛執照駕車，犯過失傷害罪，處有期徒
刑肆月，如易科罰金，以新臺幣壹仟元折算壹日。
    事  實
一、林明順明知其駕駛執照業經註銷，不得駕車上路，竟於民國
    108年7月4日晚上9時5分許，無照駕駛車牌號碼000-0000號
    營業用小客車(下稱本案車輛) ，沿臺北市士林區承德路4段
    往士商路方向行駛，行經該路段與士商路口處，適有葉子嬣
    騎乘車牌號碼000-0000號普通重型機車(下稱本案機車) 沿
    同方向行駛於本案車輛右前方，林明順本應注意保持行車安
    全間隔，隨時採取必要之安全措施，而依當時天候晴、夜間
    有照明、光線充足、路面乾燥無缺陷、無障礙物、視距良好
    等情形，並無不能注意之情事，竟疏未注意即此，於貿然向
    右偏前駕駛而擦撞本案機車，致葉子嬣人車倒地，因而受有
    骨盆閉鎖性骨折合併左側坐骨神經損傷之傷害。
二、案經葉子嬣訴由臺北市政府警察局士林分局報告臺灣士林地
    方檢察署檢察官偵查起訴。
    理  由
壹、程序部分：
    本院引用被告以外之人於審判外之陳述，業經檢察官、被告
    於準備程序同意其證據能力（見本院109年度訴字第163號【
    下稱本院卷】卷二第35頁），本院審酌該等證據作成之情況
    ，核無違法取證或其他瑕疵，且與待證事實具有關聯性，認
    為以之作為證據為適當，依刑事訴訟法第159條之5規定，均
    有證據能力。其餘認定本案犯罪事實之非供述證據，查無違
    反法定程序取得之情，依刑事訴訟法第158條之4規定反面解
    釋，亦具有證據能力。
貳、實體部分：
    訊據被告林明順固不否認有於前揭時、地無照駕駛本案車輛
    ，嗣與本案機車發生擦撞，告訴人因而受有犯罪事實欄所示
    之傷害等情，惟矢口否認有何過失傷害之犯行，辯稱：我沒
    有追撞告訴人，是告訴人一直靠近我、撞到我等語(見本院
    卷二第34頁至第35頁、第64頁) 。惟查：
  (一)被告於108年7月4日晚上9時5分許，無照駕駛本案車輛沿
      臺北市士林區承德路4段往士商路方向行駛，行經該路段
      與士商路路口處時，與本案機車發生擦撞，告訴人因而人
      車倒地，並受有骨盆閉鎖性骨折合併左側坐骨神經損傷之
      傷害等情，業據被告於偵查、本院準備程序、審理中坦承
      不諱(見108年度偵字第14619號卷【下稱偵卷】第105頁、
      本院卷一第56頁、卷二第34頁)，核與告訴人於警詢、偵
      查及本院準備程序中之指述相符(見偵卷第99頁至第101頁
      、本院卷二第40頁) ，復有告訴人之新光吳火獅紀念醫院
      乙種診斷證明書、臺北市政府警察局道路交通事故初步分
      析研判表、道路交通事故現場圖、交通事故照片黏貼紀錄
      表、臺北市政府警察局士林分局交通分隊道路交通事故補
      充資料表、道路交通事故談話紀錄表、道路交通事故調查
      報告表㈠㈡等資料在卷可稽(見偵卷第27頁、第31頁、第33
      頁、第35頁至第39頁、第51頁、第55頁、第57頁至第59頁
      、第61頁至第63頁) ；又本案車輛發生凹損之位置在右側
      後車門處，業據被告於本院準備程序中所不爭執(見本院
      卷一第59頁) ，且有臺北市政府警察局道路交通事故照片
      黏貼紀錄表附卷可查(見偵卷第77頁) ，是此部分之事實
      ，應堪認定。
  (二)證人即告訴人葉子嬣於警詢及偵查中證稱：案發時我騎乘
      本案機車在被告前面，被告從左後方撞到我，我是騎在承
      德路4段靠右的機車道，被告是行駛在靠左的汽車道，當
      時被告一直對我按喇叭，我看到是計程車，就繼續騎下去
      ，雖然我是直行，但我因此有靠右一點點，還在機車道上
      ，快到士商路口時，被告就突然加速從我左後方超車到我
      左前方，就在這個過程中撞到我等語( 見偵卷第23頁至第
      25頁、第99頁至第101頁) ，再於本院準備程序中指稱：
      在過承德路4段及士商路口前，我是在被告右前方，被告
      一直按我喇叭，我是騎在我的機車道，被告是在汽車道，
      到士商路口時，被告突然跑到我左前方，然後就把我撞倒
      了等語(見本院卷二第40頁)。證人即目擊證人謝宸浩於本
      院審理中具結證稱：案發當日我騎乘機車在臺北市士林區
      承德路4段往士商路方向，我看到汽車往機車方向撞，機
      車是要往承德路方向走，汽車是要往右邊走士商路等語(
      見本院卷二第65頁)。由上可知，告訴人與證人謝宸浩所
      證內容互核大致相符，故本案交通事故是否如被告所述係
      由告訴人往被告方向靠近所肇致，已有可疑。
  (三)再經本院於準備程序中當庭勘驗監視器畫面，檔案名稱為
      「0704承德士商往南拍」之檔案，內容顯示：
      1.監視器畫面時間為2019/07/04 21:02:44，被害人所騎
        乘之機車（下稱A車）與被告林明順所駕駛之營業用小
        客車（下稱B車）出現在畫面中，均沿台北市士林區承
        德路4 段往士商路方向行駛，2車均行駛於承德路4段之
        第三車道內，Ａ車在Ｂ車之外側。
      2.監視器畫面時間為2019/07/04 21:02:46，Ａ車仍行駛於
        第三車道內，Ｂ車左前輪進入第二車道，Ａ車行駛於Ｂ車
        之右前方，2車均尚未超越停止線。
      3.監視器畫面時間為2019/07/04 21:02:46，Ａ車仍行駛於
        第三車道內，Ｂ車車頭進入第二車道，Ａ車行駛於Ｂ車之
        右前方，2車均尚未超越停止線。
      4.監視器畫面時間為2019/07/04 21:02:47，Ａ車與Ｂ車均
        已超越停止線，駛入承德路4段與大南路交岔路口，Ａ車
        行駛於白色虛線引導線內側、靠大南路側斑馬紋行人穿
        越道之白色引導線左側第二斑馬紋上；Ｂ車行駛於白色
        虛線引導線左側第四、第五斑馬紋上，Ａ車在Ｂ車之右前
        方。
      5.監視器畫面時間為2019/07/04 21:02:48，Ａ車與Ｂ車均
        在承德路4段與士商路交岔路口，Ａ車行駛於白色虛線引
        導線內側，車頭駛入靠士商路側斑馬紋行人穿越道之白
        色引導線左側第一斑馬紋上，車身平行白色虛線引導線
        ；Ｂ車駛入靠士商路側斑馬紋行人穿越道，右側車身約
        在第二斑馬紋上、左側車身約在第三斑馬紋及第四斑馬
        紋之間；Ａ車行駛於Ｂ車之右前方。
      6.監視器畫面時間為2019/07/04 21:02:48，Ａ車與Ｂ車均
        在承德路4段與士商路交岔路口，Ａ車行駛於白色虛線引
        導線內側，及靠士商路側斑馬紋行人穿越道之白色引導
        線左側第一個斑馬紋上，車身平行白色虛線引導線，且
        與白色虛線引導線之距離無明顯改變；Ｂ車行駛在靠士
        商路側斑馬紋行人穿越道上，右側車身約在第二斑馬紋
        上、左側車身約在第三及第四斑馬紋之間，車頭較車尾
        靠近白色虛線引導線；Ａ車行駛於Ｂ車之右前方，2 車間
        距離較【圖六】靠近。
      7.監視器畫面時間為2019/07/04 21:02:48，A車與Ｂ車均
        在承德路4段與士商路交岔路口，Ａ車行駛於白色虛線引
        導線內側、車頭已過靠士商路側斑馬紋行人穿越道之白
        色引導線左側第一斑馬紋，車身平行白色虛線引導線；
        Ｂ車車頭已過靠士商路側斑馬紋行人穿越道，右側車身
        約在第一及第二斑馬紋之間、左側車身約在第三斑馬紋
        上；2車併排行駛，2車間距離較【圖七】靠近。
      8.監視器畫面時間為2019/07/04 21:02:48，A車與Ｂ車均
        在承德路4 段與士商路交岔路口，Ａ車行駛於白色虛線
        引導線內側、車身已過靠士商路側斑馬紋行人穿越道之
        白色引導線左側第一斑馬紋，車頭偏向白色虛線引導線
        ；Ｂ車車身已過靠士商路側斑馬紋行人穿越道，較【圖
        八】更靠近白色虛線引導線；Ｂ車車頭在被害人機車左
        前方，Ａ車約在Ｂ車右側前、後車門之間，2 車間距離較
        【圖八】靠近。
      9.監視器畫面時間為2019/07/04 21:02:49，Ａ車與Ｂ車均
        在承德路4段與士商路交岔路口，Ａ車行駛於白色虛線引
        導線內側；Ｂ車較【圖九】更靠近白色虛線引導線；Ａ車
        車身偏白色虛線引導線方向傾斜、機車騎士身體朝Ｂ車
        右側車身方向傾斜。
      上開勘驗內容有勘驗筆錄及監視錄影檔案擷取畫面在卷可
      憑(見本院卷二第37頁至第48頁)，且為被告所不爭執，可
      見告訴人駕駛本案機車沿臺北市士林區承德路4段往士商
      路方向行駛過程中，車身始終緊貼地面白色虛線引導線，
      未見有左右偏移之跡象，反觀被告所駕駛之本案車輛於進
      入臺北市士林區承德路4段與士商路路口時，由告訴人之
      後方逐漸超越告訴人，並同時右偏往告訴人之方向，直至
      本案車輛之右後車門與告訴人擦撞，致告訴人人車倒地。
      本院審酌告訴人與證人謝宸浩前揭證述與監視器內容互核
      相符，復有道路交通事故現場圖、道路交通事故調查報告
      表㈠㈡、現場照片及告訴人之診斷證明書在卷可稽( 見偵卷
      第45頁、第53頁、第61頁至第63頁) ，應認告訴人及證人
      謝宸浩之證述，堪以採信。是被告確有於上揭時、地駕駛
      本案車輛未保持併行之間隔而擦撞告訴人，致其人車倒地
      ，因而受有骨盆閉鎖性骨折合併左側坐骨神經損傷之傷害
      ，被告之過失行為與告訴人之受傷結果間，自有相當因果
      關係。
  (四)綜上，被告前揭辯解，無非係卸責之詞，不足採信。本案
      事證明確，被告之過失傷害犯行已堪認定，應予依法論科
      。
參、論罪科刑
  (一)按汽車駕駛人，無駕駛執照駕車、酒醉駕車、吸食毒品或
      迷幻藥駕車、行駛人行道或行經行人穿越道不依規定讓行
      人優先通行，因而致人受傷或死亡，依法應負刑事責任者
      ，加重其刑至二分之一，道路交通管理處罰條例第86條第
      1項定有明文。該條項規定係就刑法第276條第1項之過失
      致人於死罪、同條第2項之業務過失致人於死罪，同法第2
      84條第1項之過失傷害罪及過失傷害致重傷罪、同條第2項
      之業務過失傷害罪及業務過失傷害致重傷罪之基本犯罪類
      型，對於加害人為汽車駕駛人，於從事駕駛汽車之特定行
      為時，無駕駛執照駕車、酒醉駕車、吸食毒品或迷幻藥駕
      車、行駛人行道或行經行人穿越道不依規定讓行人優先通
      行，因而致人傷亡之特殊行為要件予以加重處罰，已就刑
      法第276條第1項、第2項、第284條第1項、第2項各罪犯罪
      類型變更之個別犯罪行為予以加重，而成另一獨立之罪名
      ，自屬刑法分則加重之性質（最高法院92年度第1次刑事
      庭會議決議、99年度台非字第198號判決意旨參照）。查
      被告係無駕駛執照而駕駛營業小客車上路，業據被告於本
      院審理中坦承不諱，復有臺北市政府警察局交通警察大隊
      道路交通事故初步分析研判表、道路交通事故談話紀錄表
      在卷為證(見偵卷第51頁、第59頁，本院卷二第71頁)，核
      其所為，係犯道路交通管理處罰條例第86條第1 項、刑法
      第284條前段之汽車駕駛人無駕駛執照駕車，犯過失傷害
      罪，並應依同條例第86條第1項加重其法定本刑。
  (二)按刑法第62條所謂自首，祇以犯人在其犯罪未發覺前，自
      行向該管公務員申告其犯罪事實，而接受裁判為已足，至
      於嗣後對於阻卻責任之事由有所辯解，乃辯護權之行使，
      不能據此即認其先前之自首失其效力（最高法院92年度台
      上字第7254號判決意旨參照）。查被告於肇事後，處理人
      員前往現場處理，被告在場，並當場承認為肇事人等情，
      此有臺北市政府警察局道路交通事故肇事人自首情形紀錄
      表1張附卷可憑（見偵卷第67頁）。被告於有偵查權限之
      機關知悉肇事者係何人前，留待現場向前來處理之警員坦
      承肇事，並接受裁判，為對於未發覺之罪自首而受裁判，
      雖被告曾對於其所犯上開犯行有所辯解，然此為其辯護權
      之合法行使，並不影響其自首之效力，爰依刑法第62條前
      段之規定減輕其刑。
  (三)爰以行為人之責任為基礎，審酌被告無照駕駛汽車亦未保
      持行車安全間隔，因而肇致本案交通事故，使告訴人因此
      受有上開傷害，確實具有相當之可非難性；又被告否認犯
      行，未能賠償告訴人之損害，經告訴人陳稱本件車禍對我
      造成我的生活、健康狀況產生很大的影響，我骨盆粉碎沒
      辦法工作，有半年時間無法自主，被告一年完全沒有跟我
      聯絡，也沒有賠償和調解，我覺得被告沒有誠意等語（見
      本院卷二第40頁、第72頁），兼衡被告自陳離婚、有1成
      年子女、現以打零工為生等家庭經濟生活狀況（見本院卷
      二第71頁）等一切情狀，量處如主文所示之刑，並諭知如
      易科罰金之折算標準。
據上論斷，依刑事訴訟法第299條第1項前段，道路交通管理處罰
條例第86條第1項，刑法第11條前段、第284條前段、第62條前段
、第41條第1項前段，刑法施行法第1條之1第1項，判決如主文。
本案經檢察官柯怡如、王芷翎提起公訴，檢察官余秉甄、郭騰月
到庭執行職務。
中    華    民    國  109     年    12    月    10    日
                  刑事第八庭  審判長法  官   李育仁
　
                                    法  官   蘇琬能
　
                                    法  官   黃依晴
以上正本證明與原本無異。
如不服判決應於收受送達後20日內向本院提出上訴書狀，並應敘
述具體理由。如其未敘述上訴理由者，應於上訴期間屆滿後20日
內向本院補提上訴理由書（均需按照他造當事人之人數附繕本）
「切勿逕送上級法院」。告訴人或被害人如對於本判決不服者，
應具備理由請求檢察官上訴，其上訴期間之計算係以檢察官收受
判決正本之日期為準。
　
                                    書記官   楊雅媖
中    華    民    國  109     年    12    月    10    日
附錄本案論罪科刑法條全文：
道路交通管理處罰條例第86條
汽車駕駛人，無駕駛執照駕車、酒醉駕車、吸食毒品或迷幻藥駕
車、行駛人行道或行經行人穿越道不依規定讓行人優先通行，因
而致人受傷或死亡，依法應負刑事責任者，加重其刑至二分之一
。
汽車駕駛人，在快車道依規定駕車行駛，因行人或慢車不依規定
，擅自進入快車道，而致人受傷或死亡，依法應負刑事責任者，
減輕其刑。
中華民國刑法第284條
因過失傷害人者，處一年以下有期徒刑、拘役或十萬元以下罰金
；致重傷者，處三年以下有期徒刑、拘役或三十萬元以下罰金。